臺灣臺中地方法院民事判決　九十年度訴字第一六七三號
　　原　　　告　陳裕鑫
　　複代理人　　Ｂ○○
　　　　　　　　Ｃ○○
　　被　　　告　丙○○
　　　　　　　　黃○○
　　　　　　　　丑○○
　　　　　　　　寅○○○
　　　　　　　　卯○○
　　　　　　　　宙○○
　　　　　　　　宇○○
　　　　　　　　地○○
　　　　　　　　申○○
　　　　　　　　未○○
　　　　　　　　甲○○○
　　　　　　　　己○○
　　　　　　　　戊○○
　　　　　　　　辰○
　　　　　　　　戌○○○
　　　　　　　　丁○○○
　　　　　　　　午○○
　　　　　　　　酉○○
　　　　　　　　亥○○
　　　　　　　　天○○
　　　　　　　　巳○
　　　　　　　　庚○○
　　　　　　　　Ａ○○○
　　　　　　　　癸○○
　　　　　　　　玄○○
　　　　　　　　辛○○
　　　　　　　　子○○
　　　　　　　　乙○○
　　　　　　　　壬○○
右當事人間分割共有物事件，本院判決如左：
    主      文
被告應就其等被繼承人陳煥所有坐落台中縣沙鹿鎮○○○段○路厝小段第五一─六地
號、地目旱、面積七八八平方公尺、應有部分六分之一之土地，及台中縣沙鹿鎮○○○段○路厝小段第五一─二五地號、地目旱、面積一九二平方公尺、應有部分六分之
一之土地，辦理繼承登記。
兩造共有前項二筆土地，其分割方法如附件一附圖乙案所示：編號Ｆ部分面積一六０
平方公尺及編號Ｈ部分面積六五六平方公尺，分歸原告取得；編號Ｅ部分面積三二平
方公尺及編號Ｇ部分面積一三二平方公尺，分歸被告維持公同共有取得。
訴訟費用由原告負擔六分之五，餘由被告連帶負擔。
    事      實
甲、原告方面：
  一、聲明：(一)被告經就其等被繼承人陳煥所有坐落台中縣沙鹿鎮○○○段○路厝小
      段第五一─六地號、地目旱、面積七八八平方公尺、應有部分六分之一之土地
      ，及台中縣沙鹿鎮○○○段○路厝小段第五一─二五地號、地目旱、面積一九
      二平方公尺、應有部分六分之一之土地，辦理繼承登記。(二)兩造共有前項二筆
      土地，其分割方法如附件一附圖甲案所示：編號Ａ部分面積一六０平方公尺及
      編號Ｃ部分面積六五六平方公尺，分歸原告取得；編號Ｂ部分面積三二平方公
      尺及編號Ｄ部分面積一三二平方公尺，分歸被告維持公同共有取得。
  二、陳述：
    (一)原告與被告丙○○、黃○○、丑○○、寅○○○、卯○○、宙○○、宇○○、
      地○○、申○○、未○○、甲○○○、己○○、戊○○、辰○、戌○○○、丁○○○、午○○、酉○○、亥○○、天○○、巳○、庚○○、Ａ○○○、癸○○、玄○○、辛○○、子○○、乙○○、壬○○（下稱被告等人）之繼承人陳
      煥均為坐落台中縣沙鹿鎮○○○段○路厝小段第五一─六地號及同小段第五一
      ─二五地號土地之共有人，原告應部分為六分五，陳煥之應有部分為六分之一
      ，陳煥已於日據時代昭和十六年（即民國三十年）二月二十五日死亡，被告等
      人均為陳煥之繼承人（繼承系統表如附件二），然被告等人自陳煥過世後，仍
      未就系爭土地陳煥之應有部分辦理繼承登記，今原告欲單獨利用土地，且無法
      與原告達成協議分割，爰依法訴請被告等人辦理繼承登記並請求分割共有物。
    (二)本件系爭土地的六分之五的應有部分，原告是因繼承而來。另一所有權人陳煥
      是原告之曾祖父，原告是從祖父陳連樹繼承而來的，在原告尚未出生時，原告
      之父親陳元在已過世，所以在原告出生不久，原告之祖父陳連樹就把六分之五
      的應有部分移轉登記給原告，至於當時為何只登記六分之五給原告，原告也不
      清楚（按原告係六十三年十月二十四日出生，系爭土地之應有部分六分之五，
      係於六十四年十二月五日登記與原告）。
    (三)按台灣省於日據時代關於本省人之親屬繼承事項，適用習慣，按當時習慣因戶
      主權喪失而開始之戶主或財產繼承，其繼承人必須係男子之直系血親卑親屬，
      且係繼承開始當時之家族為限，因別居異財或分家等原因而離家者，雖係被繼
      承人之嫡出男子，亦無繼承權（司法行政部五０、四、一八台五０參字第二０
      五五號函參照）。本件陳煥之子女中，長女陳藝及次女陳熟應無繼承權，而次
      男陳蟳及四男陳連樹均於陳煥死亡前即分家，亦無繼承權，另五男陳農早於陳
      煥死亡，由其子被告庚○○代位繼承，至於其女陳秀英因代位繼承時仍為日據
      時代，依前述習慣亦無繼承權，又陳煥之三男陳泰及七男陳瑤卿均早夭，亦無
      繼承子嗣，故本件陳煥之財產應由被告等人繼承。
  三、證據：提出土地登記謄本二件、戶籍謄本四十三件、繼承系統表一件為證。
乙、被告方面：
  壹、被告Ａ○○○部分：
      未於最後言詞辯論期日到場，據其前到場所為之聲明及陳述如左：
    一、聲明：求為判決駁回原告之訴。
    二、陳述：不同意分割方案，請求土地變賣。
  貳、被告甲○○○、丑○○、庚○○部分：
      未於最後言詞辯論期日到場，據其前到場所為之聲明及陳述如左：
    一、聲明：同意為分割。
    二、陳述：土地尚未辦理繼承，要分割或要賣均無意見。
  參、被告丙○○、黃○○、寅○○○、卯○○、宙○○、宇○○、地○○、申○○
      、未○○、己○○、戊○○、辰○、戌○○○、丁○○○、午○○、酉○○、
      亥○○、天○○、巳○、癸○○、玄○○、辛○○、子○○、乙○○、壬○○
      部分：
      未於言詞辯期日到場，亦未提出書狀作何聲明或陳述。
丙、本院依職權於九十年九月二十六日會同臺中縣清水地政事務所地政人員至現場勘
    驗測量現況及分割方案。
    理      由
一、本件被告被告丙○○、黃○○、寅○○○、卯○○、宙○○、宇○○、地○○、
    申○○、未○○、己○○、戊○○、辰○、戌○○○、丁○○○、午○○、酉○○、亥○○、天○○、巳○、癸○○、玄○○、辛○○、子○○、乙○○、壬○○經合法通知，未於言詞辯論期日到場；被告Ａ○○○、甲○○○、丑○○、庚○○經合法通知，未於最後言詞辯論期日到場，核無民事訴訟法第三百八十六條
    各款所列情形，爰依原告之聲請，由其一造辯論而為判決。
二、原告主張其與被告等人之繼承人陳煥均為坐落台中縣沙鹿鎮○○○段○路厝小段
    第五一─六地號及同小段第五一─二五地號土地之共有人，原告應部分為六分五
    ，陳煥之應有部分為六分之一，陳煥已於日據時代昭和十六年（即民國三十年）
    二月二十五日死亡，被告等人均為陳煥之繼承人（繼承系統表如附件二），然被
    告等人自陳煥過世後，仍未就系爭土地陳煥之應有部分辦理繼承登記，今原告欲
    單獨利用土地，且無法與原告達成協議分割等事實，及系爭二筆土地之中間隔有
    南北向之十米計劃道路，已開闢，且五一─六號土地北邊屬空地，西邊及南邊有
    建物，五一─二五地號土地四週為空地，其上種植香蕉等事實，業據原告提出系
    爭土地登記謄本二件、戶籍謄本四十三件在卷可稽，並經本院於九十年九月二十
    六日至現場勘驗屬實，製有勘驗筆錄可據，自堪信為真實。
三、按各共有人，得隨時請求分割共有物；但因物之使用目的不能分割或契約訂有不
    分割之期限者，不在此限，民法第八百二十三條第一項定有明文。又按分割共有
    物，性質上為處分行為，共有人中有於分割前死亡，其繼承人倘未先行辦妥繼承
    登記，原得於請求分割共有物之同時，合併為該辦理繼承登記部分之請求（最高
    法院六十九年台上字第一０一二號判例意旨參照）。經查本件原告與被告等人之
    繼承人陳煥共有之土地，彼此間並無不分割之特約，且本件系爭土地亦無不能分
    割之情形，故依法原告自得請求分割。而本件被告等人就系爭土地並未辦理繼承
    登記乙節，已如前述，揆諸首揭說明，本件原告於起訴請求分割共有物之同時，
    合併請求被告就系爭土地辦理繼承登記，自屬有據，合先敘明之。
四、本件系爭二筆土地之中間隔有南北向之十米計劃道路，已開闢，且五一─六號土
    地北邊屬空地，西邊及南邊有建物，五一─二五地號土地四週為空地，其上種植
    香蕉等事實，業經本院於九十年九月二十六日至現場勘驗屬實，製有勘驗筆錄可
    據。又按定共有物之分割方法，固可由法院自由裁量，但亦須以其方法適當者為
    限。又法院裁判分割共有物，須斟酌各共有人之利害關係、使用情形、共有物之
    性質及價值，符合公平經濟原則，其分割方法始得謂適當。本件應讓兩造分割後
    之土地均能面鄰馬路，且因被告等人之應有部分僅有六分之一，然其繼承人數眾
    多（二十九人），則儘量讓被告等人於非割後尚得利用分割後之土地是為最大原
    則，本此原則，其妥適之分割方案，迨為如附圖所示等甲案及乙案二分割方案，
    然就附圖所示甲案之分割方案，因就Ｄ部分之土地系呈狹長之不規則狀，將使該
    Ｄ部分土地日後難以有效利用，故附圖所示甲案之分割方案應不足取。參酌系爭
    土之現況及兩造應有部分比例相差懸殊，及日後能讓土地便於利用創造更高之經
    濟價值等情，應認附圖所示乙案之分割方案為最佳之分割方案，爰定分割方法如
    主文第一項所示。
五、又分割共有物之訴，核其性質，兩造本可互換地位，原告提起本件訴訟於法雖屬
    有據，然被告等人之應訴乃法律規定所不得不然，其所為抗辯自為伸張或防衛權
    利所必要，是以本件訴訟費用應由兩造依其應有部分之比例分擔始為公允。
六、據上論結，本件原告之訴為有理由，依民事訴訟法第七十八條、第八十一條第二
    款、第八十五條第二項，判決如主文。
中　　　華　　　民　　　國　　九十一　　年　　　十二　　月　　　十三  　日
                                    臺灣臺中地方法院民事第三庭
~B法　　　官　李悌愷
右為正本係照原本作成
如不服本判決，應於判決送達後二十日內，向本院提出上訴狀。
中　　　華　　　民　　　國　　九十一　　年　　　十二　　月　　　十三  　日
~B法院書記官　洪加芳
